ACORDAO-COMPLETO-2374036

ACÓRDÃO 1396/2020 ATA 5/2020 - SEGUNDA CÂMARA

VISTOS, relatados e discutidos estes autos de admissões deferidas pelo Instituto Federal de Educação, Ciência e Tecnologia do Maranhão em favor de Carmen Hellen da Silva Rocha, Eric Sousa Cartagenes, Jhonatan Peres de Sousa e José Francisco Martins de Sousa;
ACORDAM os Ministros do Tribunal de Contas da União, reunidos em Sessão da 2ª Câmara, nos termos do art. 71, III e IX, da Constituição de 1988, dos arts. 1º, V, e 39, I e II, da Lei nº 8.443, de 1992, e do art. 260, § 5º, do RITCU, ante as razões expostas pelo Relator, em:
9.1. considerar legais os atos de admissão em favor de Jhonatan Peres de Sousa (à Peça 5 sob o nº 93417/2019) e Carmen Hellen da Silva Rocha (à Peça 4 sob o nº 90241/2019) , concedendo-lhes os respectivos registros;
9.2. considerar prejudicada a apreciação de mérito do ato de admissão em favor de José Francisco Martins de Sousa (à Peça 2 sob o nº 81004/2019) , por perda de objeto;
9.3.  considerar ilegal o ato de admissão em favor de Eric Sousa Cartagenes (à Peça 3 sob o nº 81018/2019) , negando-lhe o respectivo registro;
	9.4. dispensar o ressarcimento das quantias percebidas indevidamente, mas de boa-fé, em consonância com a Súmula n.º 106 do TCU;
	9.5. determinar que, no prazo de 15 (quinze) dias contados da ciência desta deliberação, o Instituto Federal de Educação, Ciência e Tecnologia do Maranhão adote as seguintes medidas:
	9.5.1. faça cessar os pagamentos decorrentes do ato ora considerado ilegal pelo item 9.3 deste Acórdão, sob pena de responsabilidade solidária da autoridade administrativa omissa, nos termos do art. 71, IX, da Constituição de 1988 e do art. 262, caput, do RITCU; 
	9.5.2. dê ciência desta deliberação ao interessado apontado pelo item 9.3 deste Acórdão, além de alertá-lo no sentido de que o efeito suspensivo proveniente da eventual interposição de recurso junto ao TCU não o eximirá da devolução dos valores percebidos indevidamente após a notificação, diante do não provimento desse recurso, devendo encaminhar os comprovantes da correspondente notificação ao TCU no prazo de 30 (trinta) dias; sem prejuízo de informar, ainda, o servidor (Eric Sousa Cartagenes) sobre a eventual possibilidade de exercer a opção prevista no art. 133 da Lei nº 8,112, de 1990, ante a indevida acumulação entre o cargo público de professor em ensino básico, técnico e tecnológico no Instituto Federal de Educação, Ciência e Tecnologia do Maranhão e o cargo público de assistente administrativo na Secretaria de Estado da Educação do Maranhão;
	9.5.3. encaminhe ao TCU, nos termos do art. 262, § 2º, do RITCU, o novo ato de admissão, sem a ilegalidade indicada pelo item 9.3 deste Acórdão, para que seja submetido à apreciação pelo TCU, na forma do art. 260, caput, do RITCU, diante da eventual opção pelo cargo de professor em ensino básico, técnico e tecnológico do Instituto Federal de Educação, Ciência e Tecnologia do Maranhão como assinalado pelo item 9.5.2 deste Acórdão; 
	9.6. determinar que a unidade técnica adote as seguintes medidas:
	9.6.1. envie a cópia deste Acórdão, com o Relatório e a Proposta de Deliberação, ao Instituto Federal de Educação, Ciência e Tecnologia do Maranhão, para ciência e adoção das providências cabíveis; e
	9.6.2. arquive o presente processo, sem prejuízo de promover o monitoramento da determinação proferida pelo item 9.5 deste Acórdão, representando ao TCU, se necessário.

Atos de admissão em favor de Carmen Hellen da Silva Rocha, Eric Sousa Cartagenes, Jhonatan Peres de Sousa e José Francisco Martins de Sousa no Instituto Federal de Educação, Ciência e Tecnologia do Maranhão.

Segunda Câmara

3. Interessados: Carmen Hellen da Silva Rocha (CPF XXX.776.343-XX), Eric Sousa Cartagenes (CPF XXX.744.343-XX), Jhonatan Peres de Sousa (CPF XXX.401.033-XX) e José Francisco Martins de Sousa (CPF XXX.341.533-XX).

13.1. Ministros presentes: Ana Arraes (Presidente), Augusto Nardes e Raimundo Carreiro.
13.2. Ministro-Substituto convocado: Augusto Sherman Cavalcanti.
13.3. Ministro-Substituto presente: André Luís de Carvalho (Relator).

ACORDAO-COMPLETO-2462925

Acórdão 6811/2021 - Segunda Câmara

ANDRÉ DE CARVALHO

Trata-se de atos de admissão em favor de Carmen Hellen da Silva Rocha, Eric Sousa Cartagenes, Jhonatan Peres de Sousa e José Francisco Martins de Sousa no Instituto Federal de Educação, Ciência e Tecnologia do Maranhão.
2.	Após a análise final do feito, o auditor federal da Sefip lançou o seu parecer conclusivo à Peça 7 (fls. 1/4) , com a anuência, por delegação de competência, do diretor da unidade técnica (Peça 8) , nos seguintes termos:
	"Trata-se de atos de admissão, submetidos, para fins de registro, à apreciação do Tribunal de Contas da União (TCU) , de acordo com o art. 71, inciso III, da Constituição Federal. Os atos foram cadastrados e disponibilizados ao TCU por intermédio do Sistema e-Pessoal, na forma do art. 2º e 4º da Instrução Normativa TCU 78/2018. 
	2. Os atos desse processo pertencem às seguintes unidades: 2.1. Unidade emissora: Instituto Federal de Educação, Ciência e Tecnologia do Maranhão. 2.2. Unidade cadastradora: Instituto Federal de Educação, Ciência e Tecnologia do Maranhão. 2.3. Subunidade cadastradora: Departamento de Cadastro, Legislação e Pagamento (DCLP) . 
	EXAME TÉCNICO 
	Procedimentos aplicados 
	3. Os procedimentos para exame, apreciação e registro de atos de pessoal encontram-se estabelecidos na Instrução Normativa TCU 78/2018 e na Resolução TCU 206/2007. Essas normas dispõem que os atos de pessoal disponibilizados por meio do e-Pessoal devem ser submetidos previamente a críticas automatizadas, com base em parâmetros predefinidos. 
	4. As críticas das informações cadastradas na etapa de coleta do ato foram elaboradas e validadas levando-se em conta as peculiaridades de cada ato. Os itens verificados nessa etapa são inerentes a dados cadastrais, fundamentos legais, mapa de tempo, ficha financeira, assim como eventuais ocorrências de acumulação. Trata-se de verificações abrangentes, minuciosas e precisas e sem a necessidade de ação humana e, portanto, menos suscetível a falhas. As críticas aplicadas estão discriminadas no sistema, no Menu e-Pessoal, opção "Crítica", que podem ser acessadas mediante concessão de perfil específico a servidores do TCU responsáveis pela análise. 
	5. Além das críticas automatizadas, há verificação humana adicional no caso de haver alertas do sistema ou informações não formatadas, como esclarecimentos do gestor ou do controle interno. 
	6. As críticas também consideram os registros do Sistema Integrado de Administração de Recursos Humanos (Siape) . O Siape disponibiliza informações atualizadas sobre as parcelas que integram os proventos, diferentemente, portanto, do e-Pessoal, que informa as parcelas no momento do registro do ato. 
	7. Essa confrontação com o Siape fornece uma visão atual e verdadeira da situação, o que permite descaracterizar irregularidades e inconsistências que, embora constantes do e-Pessoal, já foram corrigidas. 
	8. As verificações detectadas nos atos encontram-se discriminadas na aba de pendências de cada ato no sistema e-Pessoal, bem como nos espelhos dos atos contemplados por esta instrução.
	Exame das Constatações 
	9. Ato: 81004/2019 - Interessado: JOSE FRANCISCO MARTINS DE SOUSA - CPF: XXX.341.533-XX 
	9.1. Parecer do Controle Interno: considerar o ato Legal. 
	9.2. Constatação e análise: 
	9.2.1. Perda de objeto 'Siape (data de desligamento) '. 
	a. Justificativa do Gestor de Pessoal: Não há. Verificação efetuada no âmbito do TCU. 
	b. Análise do Controle Interno: Não há. Verificação efetuada no âmbito do TCU. 
	c. Análise da unidade técnica (Sefip/TCU) : Verifica-se, em consulta realizada nos Sistemas deste Tribunal, que o vínculo laboral referente ao ato do presente processo já foi encerrado. Assim, como se trata de situação que cessou os efeitos financeiros das admissões antes de sua apreciação por esta Corte, cabe a aplicação do art. 260, § 5º do Regimento Interno do TCU. Segundo esse dispositivo, poderá ser considerado prejudicado, por perda de objeto, o exame dos atos de pessoal cujos efeitos financeiros tenham cessado antes de sua apreciação. 
	9.3. O detalhamento da inconsistência acima elencada encontra-se no anexo II dessa instrução. 
	9.4. Encaminhamento do ato: 
	9.4.1. Considerar prejudicado, por perda de objeto, o exame do ato de Admissão de JOSE FRANCISCO MARTINS DE SOUSA, com fundamento no art. 71, inciso III, da Constituição Federal, arts. 1º, inciso V, e 39, inciso II, da Lei 8.443/1992 e art. 260, § 5º, do Regimento Interno do Tribunal de Contas da União. 
	10. Ato: 81018/2019 - Interessado: ERIC SOUSA CARTAGENES - CPF: 745.744.343- 68
	10.1. Parecer do Controle Interno: considerar o ato Legal. 
	10.2. Constatação e análise: 
	10.2.1. Possível acumulação inválida com vínculo (RAIS) órgão 'SECRETARIA DE EST. DA EDUCACAO - MARANHAO (03.352.086/0001-00) ', cargo 'Assistente administrativo ', data de vigência '05/07/2005'. 
	a. Justificativa do Gestor de Pessoal: Não há. Verificação efetuada no âmbito do TCU. 
	b. Análise do Controle Interno: Não há. Verificação efetuada no âmbito do TCU. 
	10.3. O detalhamento da inconsistência acima elencada encontra-se no anexo II dessa instrução. 
	10.4. Encaminhamento do ato: 
	10.4.1. Considerar ILEGAL e recusar registro do ato de Admissão de ERIC SOUSA CARTAGENES do quadro de pessoal do órgão/entidade Instituto Federal de Educação, Ciência e Tecnologia do Maranhão, com base nos arts. 71, inciso III, da Constituição Federal, 1º, inciso V, e 39, inciso II, da Lei 8.443/1992 e 260, § 1º, do Regimento Interno. 
	11. Ato: 90241/2019 - Interessado: CARMEN HELLEN DA SILVA ROCHA - CPF: XXX.776.343-XX.
	11.1. Parecer do Controle Interno: considerar o ato Análise dispensada de acordo com o art. 14 da IN TCU 78-2018. Justificativa: Análise dispensada de acordo com o art. 14 da IN TCU 78-2018 11.2. Por intermédio de análises realizadas por esta Unidade Técnica no presente ato, não se constatou irregularidade que obste a chancela pela legalidade. 
	11.3. Encaminhamento do ato: 
	11.3.1. Considerar LEGAL e conceder registro do ato de CARMEN HELLEN DA SILVA ROCHA. 
	12. Ato: 93417/2019 - Interessado: JHONATAN PERES DE SOUSA - CPF: XXX.401.033-XX.
	12.1. Parecer do Controle Interno: considerar o ato Análise dispensada de acordo com o art. 14 da IN TCU 78-2018. Justificativa: Análise dispensada de acordo com o art. 14 da IN TCU 78-2018.
	12.2. Por intermédio de análises realizadas por esta Unidade Técnica no presente ato, não se constatou irregularidade que obste a chancela pela legalidade. 
	12.3. Encaminhamento do ato: 
	12.3.1. Considerar LEGAL e conceder registro do ato de JHONATAN PERES DE SOUSA. 
	Conclusão
	13. A abrangência e a profundidade das verificações levadas a efeito fundamentam convicção de que os atos 93417/2019 e 90241/2019 podem ser apreciados pela legalidade, em razão de não terem sido encontradas irregularidades nos atos, de acordo com o item Exame das Constatações desta instrução. 
	14. A abrangência e a profundidade das verificações levadas a efeito fundamentam convicção de que o ato 81018/2019 pode ser apreciado pela ilegalidade, em razão das irregularidades apontadas no item Exame das Constatações desta instrução, que representam afronta à legislação e à jurisprudência de referência. 
	15. O aludido ato deu entrada neste Tribunal há menos de cinco anos, não sendo aplicável, portanto, o procedimento de contraditório e ampla defesa determinado pelo Acórdão 587/2011-TCU-Plenário. 
	16. A abrangência e a profundidade das verificações levadas a efeito fundamentam convicção de que o ato 81004/2019 pode ser considerado prejudicado por perda de objeto, nos termos do art. 260, § 5º do Regimento Interno do TCU. 
	Proposta de Encaminhamento 
	17. Ante o exposto, com fundamento no art. 71, inciso III, da Constituição Federal, no art. 1º, inciso V, e art. 39, incisos I e II, da Lei 8.443/1992, no art. 260 do Regimento Interno do Tribunal de Contas da União, propõe-se: 
	17.1. Considerar LEGAIS e conceder o registro dos atos de JHONATAN PERES DE SOUSA e CARMEN HELLEN DA SILVA ROCHA. 
	17.2. Considerar ILEGAL e recusar registro do ato de Admissão de ERIC SOUSA CARTAGENES do quadro de pessoal do órgão/entidade Instituto Federal de Educação, Ciência e Tecnologia do Maranhão, com base nos arts. 71, inciso III, da Constituição Federal, 1º, inciso V, e 39, inciso II, da Lei 8.443/1992 e 260, § 1º, do Regimento Interno. 
	17.3. Considerar prejudicado, por perda de objeto, o exame do ato de Admissão de JOSE FRANCISCO MARTINS DE SOUSA, com fundamento no art. 71, inciso III, da Constituição Federal, arts. 1º, inciso V, e 39, inciso II, da Lei 8.443/1992 e art. 260, § 5º, do Regimento Interno do Tribunal de Contas da União".
3.	Enfim, por intermédio do Exmo. Sr. Procurador Sergio Ricardo Costa Caribé, o MPTCU anuiu, em cota singela (Peça 9) , à aludida proposta da unidade técnica.
É o Relatório.

não há.

Procurador Sergio Ricardo Costa Caribé.

PESSOAL. INDEVIDA ACUMULAÇÃO DE CARGOS. ILEGALIDADE. NEGATIVA DE REGISTRO. LEGALIDADE E REGISTRO DE DOIS ATOS. PREJUÍZO À APRECIAÇÃO DE MÉRITO PARA UM ATO, POR PERDA DE OBJETO.

ATOS DE ADMISSÃO (ADS)

Secretaria de Fiscalização de Pessoal (Sefip).

Trata-se de atos de admissão praticados pelo Instituto Federal de Educação, Ciência e Tecnologia do Maranhão sob as seguintes condições:
	Peça
	Tipo de ato
	Vigência
	Enviado ao TCU
	Servidor

	2
	Portaria
	6/8/2012
	7/8/2019
	José Francisco Martins de Sousa

	3
	Portaria
	12/7/2011
	7/8/2019
	Eric Sousa Cartagenes

	4
	Portaria
	2/7/2019
	30/7/2019
	Carmen Hellen da Silva Rocha

	5
	Portaria
	23/7/2019
	7/8/2019
	Jhonatan Peres de Sousa

2.	Como visto, após a análise do feito, a Sefip pugnou pela legalidade dos atos em favor de Jhonatan Peres de Sousa e Carmen Hellen da Silva Rocha, além da ilegalidade do ato em favor de Eric Sousa Cartagenes, sem prejuízo, contudo, de assinalar o prejuízo à apreciação do ato de admissão em prol de José Francisco Martins de Sousa, por perda de objeto, tendo o MPTCU anuído a essa proposta.
3.	A discorrer sobre o ato em prol de José Francisco Martins de Sousa, a Sefip assinalou que, a partir da consulta realizada nos sistemas do TCU, o vínculo laboral referente ao aludido ato já estaria encerrado e, assim, deveria ser aplicado o art. 260, § 5º do RITCU, no sentido de ser considerada prejudicada a apreciação do referido ato de admissão, por perda de objeto.
4. 	Por sua vez, ao analisar o ato em favor de Eric Sousa Cartagenes, a Sefip identificou a indevida acumulação entre o cargo de professor em ensino básico, técnico e tecnológico, com a vigência desde 12/7/2011 sob a jornada semanal de 40 horas, no Instituto Federal de Educação, Ciência e Tecnologia do Maranhão e o cargo de assistente administrativo na Secretaria de Estado da Educação do Maranhão, com a vigência desde 5/7/2005. 
5.	Bem se sabe que, ao disciplinar as acumulações de cargos públicos, o art. 37 da CF88 estabelece a seguinte premissa:
	" (...) XVI - é vedada a acumulação remunerada de cargos públicos, exceto, quando houver compatibilidade de horários, observado em qualquer caso o disposto no inciso XI:  
	a) a de dois cargos de professor;       
	b) a de um cargo de professor com outro técnico ou científico;
	c) a de dois cargos ou empregos privativos de profissionais de saúde, com profissões regulamentadas;" 
6.	Por esse prisma, a referida acumulação com o citado cargo de professor somente seria plausível, se o cargo de assistente administrativo contasse com a natureza estritamente técnica, destacando, todavia, que as atividades puramente burocráticas não se enquadrariam nessa exigência constitucional, até porque o suscitado cargo técnico deveria ser exclusivamente exercido por profissional especializado com a subjacente formação específica, a despeito de não ser necessariamente em curso superior, devendo exigir, para o seu desempenho, a efetiva e imprescindível utilização desse conhecimento, ao passo que o cargo científico seria voltado para a criação, o desenvolvimento ou a pesquisa pelo respectivo conhecimento científico, em sintonia com a jurisprudência do TCU (v.g.: Acórdão 2456/2013-TCU-Plenário, Acórdão 2103/2010-TCU-Segunda Câmara, e Acórdão 3184/2014-TCU-Primeira Câmara) .
7.	O aludido cargo de assistente administrativo na Secretaria de Estado da Educação do Maranhão não se configuraria, então, como cargo técnico ou científico, devendo salientar, nesse ponto, a condução do Acórdão 5280/2019-TCU-Segunda Câmara, quando ficou registrado o seguinte esclarecimento: 
	" (...)  em consonância com a jurisprudência do Supremo Tribunal Federal e do Superior Tribunal de Justiça (v.g.: AI 192.918AgR no STF; RMS 20.033/RS, RMS 14.456/AM e MS 7.216/DF no STJ) , a jurisprudência do TCU tem se firmado no sentido de que 'o cargo técnico ou científico (referido no art. 37, inciso XVI, alínea 'b', da CF/1988) é aquele para cujo exercício são exigidos conhecimentos técnicos específicos e habilitação legal, não necessariamente de nível superior, não podendo possuir atribuições de natureza eminentemente burocráticas ou repetitivas' (v.g.: Acórdãos 211/2008, 10.005/2016 e 9.098/2018, da 2ª Câmara, e Acórdãos 408/2004, 5.267/2018, da 1ª Câmara no TCU) " .
8.	De toda sorte, a despeito da indevida acumulação de cargos públicos, o TCU deve esclarecer o referido interessado sobre a eventual possibilidade de exercer a opção prevista no art. 133 da Lei nº 8.112, de 1990. 
9.	Diante, contudo, da entrada dos aludidos atos de admissão no TCU há menos de 5 anos, não seria necessária a prévia oitiva dos aludidos interessados, no presente momento, estando esse entendimento em plena consonância com a jurisprudência do STF (v.g.: MS-25.116 e MS-25.403) e com a exceção prevista na Súmula Vinculante nº 3 do STF, além de estar em sintonia com a jurisprudência do TCU (v. g.: Acórdão 587/2011-TCU-Plenário, entre outros) .
10.	Ao analisar, enfim, os atos em favor de Carmen Hellen da Silva Rocha e Jhonatan Peres de Sousa, a Sefip assinalou que eles não padeceriam de ilegalidade.
11.	Ao incorporar, portanto, os pareceres da Sefip e do MPTCU a estas razões de decidir, o TCU deve assinalar a ilegalidade do ato em favor de Eric Sousa Cartagenes, negando-lhe o respectivo registro, sem prejuízo de considerar legais os atos de admissão em favor de Carmen Hellen da Silva Rocha e Jhonatan Peres de Sousa, para lhes conceder os respectivos registros, dando por prejudicada a apreciação do ato em prol de José Francisco Martins de Sousa, por perda de objeto.
Ante o exposto, pugno pela prolação do Acórdão ora submetido a este Colegiado. 
TCU, Sala das Sessões, em 3 de março de 2020.
Ministro-Substituto ANDRÉ LUÍS DE CARVALHO 
Relator